臺灣板橋地方法院刑事判決　　　　　　 96年度自更緝字第1號
自　訴　人　安立交通企業有限公司
　　　　　　　　　　址設臺北縣.
代　表　人　甲○○
被　　　告　乙○○
上列被告因侵占案件，經自訴人提起自訴，本院判決如下：
    主  文
本件自訴不受理。
   理  由
一、自訴意旨略以：被告乙○○於民國91年7 月11日偕同被告王
    淑華（由本院以92年度自更字第6 號判決判處有期徒刑7 月
    後，王淑華上訴，由臺灣高等法院以93年度上易字第193 號
    判決原判決撤銷，改判自訴不受理確定）至址設臺北縣中和
    市○○路45號自訴人處，由王淑華擔任連帶保證人而租用車
    牌號碼七八一─ＬＧ號小客車，但被告與王淑華2 人均簽留
    不實住址，並當場繳納押金新台幣（下同）3 萬元，讓自訴
    人信以為真，迄91年10月22日卻由另一李姓駕駛前來自訴人
    處繳納款項，此後即下落不明，自訴人認為被告已變異為他
    人駕駛中，且自91年10月22日後，王淑華與乙○○均避不見
    面，寄發存證信函催告後始知被告已將前開小客車侵占入己
    ，因認乙○○、王淑華2 人均觸犯刑法第335 條之侵占罪嫌
    云云。
二、然按刑事訴訟法關於自訴程序之部分規定，於92年1 月14日
    修正，同年9 月1 日施行，修正後之第319 條第2 項規定，
    自訴之提起，應委任律師行之。相對於「委任律師提起」係
    提起自訴應具備之法定程式，刑事訴訟法第329 條另就於自
    訴程序審判期日中應由何人進行訴訟程序，規定「檢察官於
    審判期日所得為之訴訟行為，於自訴程序，由自訴代理人為
    之。自訴人未委任代理人，法院應定期間以裁定命其委任代
    理人；逾期仍不委任者，應諭知不受理之判決。」同法第37
    條修正為「自訴人應委任代理人到場。但法院認為必要時，
    得命本人到場。前項代理人應選任律師充之。」同法第331
    條亦相應修正，就原定自訴人經合法傳喚無正當理由不到庭
    或不為陳述時，以撤回自訴論或得不待其陳述而為判決，並
    得通知檢察官擔當訴訟之規定，修正為「自訴代理人經合法
    通知無正當理由不到庭，應再行通知，並告知自訴人。自訴
    代理人無正當理由仍不到庭者，應諭知不受理之判決。」上
    開修正條文，其立法意旨均在於使自訴案件由具有律師資格
    之人充任代理人，由具有律師資格之自訴代理人而非自訴人
    本人負責自訴程序進行中訴追者之地位，以落實自訴強制律
    師代理制度之精神。惟依刑事訴訟法施行法第7 條之3 規定
    「中華民國92年1 月14日修正通過之刑事訴訟法施行前，已
    繫屬於各級法院之案件，其以後之訴訟程序，應依修正刑事
    訴訟法終結之。但修正刑事訴訟法施行前已依法定程序進行
    之訴訟程序，其效力不受影響。」依此但書之規定，在修正
    前提起之自訴案件，縱非委任律師提起，仍具有提起自訴之
    效力，不受前開刑事訴訟法第319 條第2 項之修正影響其效
    力；然依上開刑事訴訟法施行法第7 條之3 前段規定，於刑
    事訴訟法修正施行後即92年9 月1 日後繼續進行之訴訟程序
    ，則應依修正後之規定，由具律師資格之自訴代理人為之。
    或有自「信賴利益」之觀點，認為於92年9 月1 日施行前提
    起之自訴程序，自訴人已依法取得訴訟權，且對於該訴訟權
    有合法正當之信賴利益，是以嗣後進行之程序均無須委任律
    師為自訴代理人，而得由自訴人本人繼續行之（見司法院編
    印刑事訴訟新制法律問題研討會提案第16號多數說見解），
    惟：
(一)、信賴利益係實體法之概念，於程序法中並無其適用（故法諺
    云「程序從新」，而不再討論該程序對被適用人是否不利）
    ，因此，除有特別規定外（如84年10月20日修正公布之刑事
    訴訟法施行法第5 條、第6 條之程序從新之例外規定），即
    無再適用修正施行前之法定程序進行並終結之。又訴訟權之
    有無，與訴訟程序如何進行係屬二事，不能任意比附援引，
    法院自應對修正施行後繼續進行之自訴程序依修正後之規定
    進行。
(二)、況若認仍屬應依修正前之法定程序終結之，則修正後之刑事
    訴訟法第37條、第331 條規定於此等情形應如何適用？易言
    之，自訴人經合法傳喚無正當理由不到庭或到庭不為陳述時
    ，法院得以撤回自訴論或得不待其陳述而為判決，並得通知
    檢察官擔當訴訟？若採此種見解，則不啻於法律公布施行後
    ，仍適用修正前之法律，殊難謂適當，若認此種情形又應適
    用修正後之刑事訴訟法第37條、第331 條規定，則既容許由
    自訴人本人繼續進行訴訟程序而無需委任自訴代理人，倘自
    訴人經合法傳喚無正當理由不到庭或到庭不為陳述，因違反
    審判期日自訴人必須出庭之規定（刑事訴訟法第280 條）又
    無從補正之，法院將無從進行訴訟程序，更難認妥當。因此
    ，於刑事訴訟法修正後，仍未終結之自訴案件，即應委任律
    師為自訴代理人到庭為訴訟行為。
三、本件自訴人安立交通企業有限公司雖於91年11月26日提起本
    件自訴，惟於92年9 月1 日刑事訴訟法前開條文修正後，即
    應委任律師為代理人到場為訴訟行為，自訴人未委任律師為
    代理人，經本院裁定命自訴人於5 日內補正此一訴訟程式之
    欠缺，上開裁定已於96年6 月6 日送達於自訴人，有送達證
    書在卷可稽，惟自訴人迄未補正，依前開說明，爰不經言詞
    辯論，判決不受理。
四、據上論斷，應依刑事訴訟法第329 條第2 項、第343 條、第
    307 條，判決如主文。
中　　華　　民　　國　　96　　年　　6 　　月　　15　　日
                  刑事第十九庭審判長法  官  許必奇
                                    法  官  曾正耀
                                    法  官  陳明偉
以上正本證明與原本無異。
如不服本判決應於送達後10日內向本院提出上訴狀
                                    書記官  強梅芳
中　　華　　民　　國　　96　　年　　6 　　月　　20　　日
